【裁判字號】    90,重上,114
【裁判日期】    920902
【裁判案由】    分割共有物
【裁判全文】
臺灣高等法院臺中分院民事判決      九十年度重上字第一一四號
      上  訴  人    甲○○
                    乙○○
      視同上訴人    戊○○
      兼訴訟代理人  丁○○
      視同上訴人    己○○○
      被  上訴人    丙○○
      訴訟代理人    庚  ○
右當事人間請求分割共有物事件，上訴人甲○○、乙○○對於中華民國九十年八月二
日臺灣南投地方法院第一審判決（九十年度重訴字第六八號），提起上訴，本院判決
如左：
      主      文
上訴駁回。
第二審訴訟費用由上訴人甲○○、乙○○負擔。
      事      實
甲、上訴人甲○○、乙○○方面：
一、聲明：
  (一)原判決廢棄。
  (二)被上訴人在第一審之訴駁回。
  (三)第一、二審訴訟費用由被上訴人負擔。
二、陳述及證據：除與第一審判決記載者相同，予以引用外，補稱：
  (一)本件共有土地分割事宜，全體共有人曾於民國八十九年十月六日於南投縣名間鄉
    調解委員會成調解，同意將共有之１５６與１５８地號土地合併分割，各人分割
    位置及面積繪製成圖，茲有上訴人於原審提出之調解筆錄及分割圖附卷可稽。是
    依最高法院之判例意旨，應認共有人間已合法成立協議分割，則被上訴人無權再
    請求裁判分割。乃原審不察，僅因被上訴人事後反悔，認為依調解筆錄內容，被
    上訴人丙○○與視同上訴人丁○○、戊○○，應負責提供四米農路，供通行之用
    ，有所不利，不願履行，即再准以另行裁判分割，顯然有違民法第八百二十四條
    之規定。
  (二)如鈞院認應為原物分割，請依下列方案：
    方案Ａ－１（即附圖(二)）：
    座落南投縣名間鄉○○段第一五六地號，地目林，如附圖一所示Ａ部分，面積73
    3.77平方公尺分歸上訴人甲○○、乙○○按附表一所示之持分比例保持共有、Ｂ
    部分面積366.15平方公尺由上訴人己○○○單獨取得、Ｃ部分面積 1101.06平方
    公尺由上訴人丁○○單獨取得、Ｄ部分面積 1101.13平方公尺由被上訴人丙○○
    單獨取得、Ｅ部分面積 1100.10平方公尺由上訴人戊○○單獨取得、Ｒ部分面積
    212.34平方公尺則按附表二所示之持分比例，由兩造保持共有。座落南投縣名間
    鄉○○段第一五八地號，地目旱，如附圖一所示Ａ部分，面積 2523.31平方公尺
    歸上訴人甲○○、乙○○按附表一所示之持分比例保持共有、Ｂ部分面積 1261.
    95平方公尺由上訴人己○○○單獨取得、Ｃ部分面積 3785.95平方公尺由上訴人
    丁○○單獨取得、Ｄ部分面積 3785.91平方公尺由被上訴人丙○○單獨取得、Ｅ
    部分面積 3786.42平方公尺由上訴人戊○○取得、Ｒ部分面積 680平方公尺則按
    附表二所示之持分比例，由兩造保持共有。
    方案Ｂ－１（即附圖(三)）：
    座落南投縣名間鄉○○段第一五六地號，地目林，如附圖二所示Ａ部分，面積73
    8.14平方公尺分歸上訴人甲○○、乙○○按附表一所示之比例保持共有、Ｂ部分
    面積368.55平方公尺由上訴人己○○○單獨取得、Ｃ部分面積 1105.86平方公尺
    由上訴人丁○○單獨取得、Ｄ部分面積 1106.17平方公尺由被上訴人丙○○單獨
    取得、Ｅ部分面積 1105.96平方公尺由上訴人戊○○單獨取得、Ｒ部分面積189.
    87平方公尺則按附表二所示之持分比例，由兩造保持共有。座落南投縣名間鄉○
    ○段第一五八地號，地目旱，如附圖二所示Ａ部分，面積 2520.13平方公尺分歸
    上訴人甲○○、乙○○按附表一所示之比例保持共有、Ｂ部分面積 1260.03平方
    公尺由上訴人己○○○單獨取得、Ｃ部分面積 3779.62平方公尺由上訴人丁○○
    單獨取得、Ｄ部分面積 3779.58平方公尺由被上訴人丙○○單獨取得、Ｅ部分面
    積 3779.37平方公尺由上訴人戊○○取得、Ｒ部分面積705.41平方公尺則按附表
    所示持分比例，由兩造保持共有。
  (三)按共有物之分割，除將全部共有物按共有人應有部分為原物分割，使各共有人就
    歸屬於其自己之共有部分，成為單獨所有外，若依當事人協議或一部共有人要求
    ，將共有物之全部或一部，仍維持一部共有人之共有關係，並非法所不許。（最
    高法院五十五年度台上字第三○二八號裁判要旨參照）。是以，上訴人甲○○、
    乙○○二人同意分割後仍維持共有，故修正為前述之分割方案。
乙、視同上訴人戊○○、丁○○、己○○○方面：
    聲明求為判決駁回上訴。其事實上之陳述與第一審判決記載者相同，茲引用之。
丙、被上訴人方面：
一、聲明：求為判決駁回上訴。
二、陳述及證據：除與第一審判決記載相同者，予以引用外，補稱：
  (一)原審分割方案，業經考量兩筆地號合併利用，並均可通行之名炭路，且因其種植
    茶樹，影響較小情形，顯已就土地利用及價值予以斟酌，則所為判決之分割方案
    ，自屬公平允當。
  (二)上訴人為規避農業發展條例施行細則第十條後段「分割後之宗數不得超過共有人
    人數」之規定，於九十一年九月十六日「陳報分割方案狀」所提兩分割案，將其
    等原不保持共有狀態，修正其兩人保持共有，爰就其分割方案不適之處，陳述如
    下：
  1.Ａ１分割方案圖「Ａ、Ａ」、「Ｂ、Ｂ」、「Ｄ、Ｄ」，Ｂ１分割方案圖「Ａ、
    Ａ」、「Ｃ、Ｃ」、「Ｄ、Ｄ」，均一前一後，使各取得人分得之土地分散，不
    利耕作，相較於原審分割方法，共有人取得之土地，均相緊鄰，易為整體利用耕
    作，上訴人提出方案，顯不妥適。
  2.上訴人前開分割方案主張其等保持共有，如此原審判決上訴人甲○○取得Ｅ部份
    與乙○○取得Ｆ部分相鄰，當然亦可共有，縱或未為共有，亦表示彼等可併行耕
    作，機械化耕作，更無問題，從而其此分割方案，共有人既無法取得相鄰土地合
    併耕作，原審判決之分割方案，並非對上訴人有何不利，自屬允當。
  3.上訴人上開分割方案圖，將兩筆土地各割出Ｒ部分作為道路用地，依其計算之面
    積Ａ１圖合計為八九二．三四平方公尺，Ｂ１圖合計為八九五．二八四平方公尺
    ，被上訴人及視同上訴人丁○○、戊○○各損失二二三．○八五平方公尺，上訴
    人及視同上訴人己○○○各損失七四．三六一平方公尺，不得為耕作之使用，對
    於各共有人而言，均屬損失。何況，該分割方案圖之分割方法，徒然造成共有人
    取得之土地，不能合併耕作之不利情形，各共有人又減耕地面積，益見按原審之
    分割方法，無此不當及浪費土地。
  4.依農業發展條例施行細則第十條後段規定「分割後之宗數不得超過共有人數。」
    上訴人為取得面臨名炭路之土地，於Ａ１及Ｂ１分割方案均主張Ａ部分分歸其等
    共有，再以其不適當之分割方法增加道路地（Ｒ部分），使系爭土地之分割宗數
    ，不超過共有人數，純係為其私利之考量，實不足取。
丁、本院依上訴人甲○○、乙○○之聲請，囑託南投地政事務所派員鑑測系爭土地，
    調閱南投縣名間鄉調解委員會八十九年民調字第一三五號卷宗。
      理      由
一、本件訴訟標的，對於全體共有人必須合一確定。雖由甲○○、乙○○聲明上訴，
    惟及效力應及於原審為共同被告之戊○○、丁○○、己○○○，爰併伊三人為上
    訴人，合先明。
二、被上訴人主張：坐落南投縣名間鄉○○段第一五六地號，林地，面積○．四六一
    四五五公頃土地及坐落同地段第一五八地號，旱地，面積一．五八二四一四公頃
    土地為兩造所共有，應有部分分別為伊四分之一，上訴人丁○○四分之一，戊○
    ○四分之一，甲○○十二分之一，乙○○十二分之一，己○○○十二分之一，由
    於共有人間無法達成協議分割，復未訂立不分割契約，又查無不能分割之情事，
    爰請求分割等語。上訴人丁○○、己○○○二人對於被上訴人所提出之分割方案
    無意見，同意依其建議之分割方式，予以原物分割。惟上訴人甲○○、乙○○則
    不同意被上訴人所主張之分割方案，並以：系爭土地一直係由伊兄弟在耕作，若
    依被上訴人之分割方案，則伊等所分得之土地將成為狹窄之長條形土地，耕作極
    不便利，爰請依兩造於民國八十九年十月六日在名間鄉調解委員會調解時之分割
    方案，或依伊等另提出之分割方案予以分割等語，資為抗辯。
三、查本件被上訴人主張坐落南投縣名間鄉○○段第一五六地號，林地，面積０．四
    六一四五五公頃土地及坐落同地段第一五八地號，旱地，面積一．五八二四一四
    公頃土地為兩造所共有，應有部分分別為被上訴人四分之一，上訴人丁○○四分
    之一，上訴人戊○○四分之一，上訴人甲○○十二分之一，上訴人乙○○十二分
    之一，上訴人己○○○十二分之一之事實，業據被上訴人提出土地登記簿謄本二
    件為證。又系爭土地依土地登記謄本之記載為非都市土地，使用分區為一般農業
    區，其地目為林地及旱地，依其使用目的，並無不能分割之情事，且兩造間亦未
    訂有不分割之特約，是被上訴人請求分割共有系爭土地，依民法第八百二十三條
    第一項之規定，自無不合，應予准許。
四、雖上訴人抗辯，本件共有土地分割事宜，全體共有人曾於八十九年十月六日於南
    投縣名間鄉調解委員會成立調解，同意將共有系爭土地合併分割，各人分割位置
    及面積繪製成圖，共有人已合法成立協議分割，則被上訴人已無權再請求分割云
    云。惟按鄉鎮市調解須經法院核定後，當事人就該事件始不得再行起訴，此觀諸
    鄉鎮市調解條例第二十四條第一項之規定自明。本件系爭土地全體共有人固曾於
    八十九年十月六日於南投縣名間鄉調解委員會成立分割方案之調解，惟該調解筆
    錄經送台灣南投地方法院報請審核後，經該院認其調解內容不明確，分割土地應
    附地政機關之分割實測圖等語，函覆不予核定，有上揭調解事件卷宗可稽，則該
    調解既因法院不予核定而不生效力，兩造共有人就不受其拘束，是被上訴人另行
    提起請求分割系爭土地，自無違反一事不再理原則之可言。
五、次查系爭坐落南投縣名間鄉○○段第一五六、一五八地號土地現均由上訴人甲○
    ○、乙○○二人耕作，種植茶樹之事實，為兩造所不爭，復經原審及本院受命法
    官現場履勘屬實，有勘驗筆錄在卷可稽。原審爰參酌兩造之請求及各人實際占有
    使用之情形，認若依上訴人甲○○與乙○○所提出之分割方案，勢必涉及兩筆土
    地共同分割，為被上訴人及其餘共有人均不同意將系爭二筆土地予以合併分割，
    是上訴人甲○○、乙○○所提出之分割方案並不可行。而依被上訴人提出之分割
    方案，雖兩造分得之系爭二筆土地，相臨得以合併利用，惟各共有人分割後所得
    之土地，固均形成一狹長之地形其利用較不方便，然考量該第一五六地號土地於
    分割後得合併第一五八地號土地利用，並能通行至道路，及系爭土地之利用方式
    係以種植茶樹，長條形之地形，對於茶樹之種植影響較小，且系爭土地長年以來
    ，全部均由上訴人甲○○、乙○○耕作，惟其二人之應有部分各為六十分之五，
    其比例並不大，自無法依其現實耕作之面積予以分割。經綜合考量上開諸情，就
    系爭第一五六號林地，分割為：如附圖(一)所示Ａ部分面積○點一一五三六二公頃
    分歸被上訴人丙○○取得，Ｂ部分面積○點一一五三六四公頃分歸上訴人丁○○
    取得，Ｃ部分面積○點一一五三六六公頃分歸上訴人戊○○取得，Ｄ部分面積０
    點０三八四五五公頃分歸上訴人己○○○取得，Ｅ部分面積０點０三八四五六公
    頃分歸上訴人甲○○取得，Ｆ部分面積０點０三八四五二公頃分歸上訴人乙○○
    取得。就第一五八地號旱地分割為：如附圖(一)所示Ａ部分面積○點三九五六○五
    公頃分歸被上訴人丙○○取得，Ｂ部分面積○點三九五六○二公頃分歸上訴人丁
    ○○取得，Ｃ部分面積○點三九五六○三公頃分歸上訴人戊○○取得，Ｄ部分面
    積○點一三一八六八公頃分歸上訴人己○○○取得，Ｅ部分面積○點一三一八六
    六公頃分歸上訴人甲○○取得，Ｆ部分面積○點一三一八七０公頃分歸上訴人乙
    ○○取得。如此分割，不唯考量兩造系爭土地之足以合併利用，並均可通行名炭
    路，已就系爭土地之利用及價值予以斟酌，並徵得系爭土地應有部分十二之十共
    有人之同意，自屬公平允當。
六、雖上訴人另提附圖(二)、(三)之分割方案，依此分割結果，上訴人甲○○、乙○○固
    分得兩塊完整長方型之土地，惟查Ａ１分割方案圖（即附圖(二)）「Ａ、Ａ」、「
    Ｂ、Ｂ」、「Ｄ、Ｄ」，Ｂ１分割方案圖（即附圖(二)「Ａ、Ａ」、「Ｃ、Ｃ」、
    「Ｄ、Ｄ」，均一前一後，使各取得人分得之土地分散，不利耕作，相較於原審
    分割方法，共有人取得之土地，均相緊鄰，易為整體利用耕作。而上訴人甲○○
    、乙○○於此分割方案保持共有，但依原審判決如附圖(一)所示，乙○○取得Ｅ部
    分，乙○○取得Ｆ部分，二者相鄰當然可共有，縱未共有，亦可合併耕作機械化
    耕作，亦可運用，不生迴轉困難之問題，對於甲○○、乙○○二人並無不利。上
    訴人甲○○、乙○○所主張之附圖(二)、(三)分割方案圖，係將兩筆土地各割出Ｒ部
    分作為道路用地，依其計算之面積Ａ１圖合計為八九二．三四平方公尺，Ｂ１圖
    合計為八九五．二八四平方公尺，被上訴人及上訴人丁○○、戊○○各損失二二
    三．○八五平方公尺，上訴人己○○○各損失七四．三六一平方公尺，不得作為
    耕作之使用，對於各共有人而言，均屬損失。何況，該分割方案圖之分割方法，
    徒然造成共有人取得之土地，不能合併耕作之不利情形，已如前述，各共有人又
    減耕地面積，益見按原審之分割方法，無此不當及浪費土地之情形，依農業發展
    條例施行細則第十條後段規定「分割後之宗數不得超過共有人數。」上訴人為取
    得面臨名炭路之土地，於Ａ１及Ｂ１分割方案均主張Ａ部分分歸其等共有，再以
    其不適當之分割方法增加道路地（Ｒ部分），使系爭土地之分割宗數，不超過共
    有人數，純係為其私人利益之考量，殊有罔顧其他共有人使用不便之情形。又依
    其所主張之分割方案，系爭土地北方部分即附圖(二)Ａ、Ｂ、Ｄ部分，附圖(三)Ａ、
    Ｃ、Ｄ部分均為河床，地基全部為石頭，無法耕作，有照片四張附卷足憑，此種
    分割方案，就各該部分取得人而言，亦顯不公平，實不足採。
七、綜上所述，原判決所為分割方法核無不當。上訴論旨指摘原判決不當，求予廢棄
    改判，為無理由。
八、據上論結，本件上訴為無理由，依民事訴訟法第四百四十九條第一項、第七十八
    條、第八十五條第三項，判決如主文。
中      華      民      國    九十二    年      九      月      二      日
~B1民事第三庭審判長法  官  陳照德
~B2                法  官  蔡王金全
~B3                法  官  陳成泉
右為正本係照原本作成。
如對本判決上訴，須於收受判決送達後二十日內向本院提出上訴書狀，其未表明上訴
理由者，應於提出上訴後二十日內向本院提出上訴理由書(須按他造人數附具繕本)。
上訴時應提出委任律師或具有律師資格之人之委任狀；委任有律師資格者，另應附具
律師及格證書及釋明委任人與受任人有民事訴訟法第四百六十六條之一第一項但書或
第二項（詳附註）所定關係之釋明文書影本。
~B                書記官  劉恒宏
中      華      民      國    九十二    年      九      月      四      日
附註：
民事訴訟法第四百六十六條之一（第一項、第二項）
對於第二審判決上訴，上訴人應委任律師為訴訟代理人。但上訴人或其法定代理人具
有律師資格者，不在此限。
上訴人之配偶、三親等內之血親、二親等內之姻親，或上訴人為法人、中央或地方機
關時，其所屬專任人員具有律師資格並經法院認為適當者，亦得為第三審訴訟代理人
。
                                                                        Ｈ


司法院資訊處製作；財團法人民間司法改革基金會備份。
